【裁判字號】    95,上訴,1036
【裁判日期】    950629
【裁判案由】    遺棄
【裁判全文】
臺灣高等法院臺中分院刑事判決        95年度上訴字第1036號
上  訴  人  台灣台中地方法院檢察署檢察官
被      告  甲○○
上列上訴人因被告遺棄案件，不服臺灣臺中地方法院94年度訴字
第3796號中華民國95年 3月31日第一審判決（起訴案號：臺灣臺
中地方法院檢察署94年度偵緝字第1574號），提起上訴，本院判
決如下：
    主  文
上訴駁回。
    理  由
一、公訴意旨略以：被告甲○○於民國（下同）94年 5月25日凌
    晨2時35分許，在中國醫藥大學附設醫院產下1名女嬰（嗣後
    取名為吳雅玲），該女嬰因身體微恙而被送進新生兒中重度
    病房，被告甲○○竟未至病房探望吳雅玲，更於生產後 2日
    未繳納醫藥費用，逕行離開醫院，將女嬰吳雅玲遺棄於醫院
    中，不聞不問，對於女嬰吳雅玲不負養育之義務，嗣經該醫
    院護士江毓瓊報警查獲，因認被告甲○○涉犯刑法第 294條
    第1項之遺棄罪嫌等語。
二、按犯罪事實應依證據認定之，無證據不得認定犯罪事實，刑
    事訴訟法第154條第2項定有明文。且認定不利於被告之事實
    ，須依積極證據，苟積極證據不足為不利於被告事實之認定
    時，即應為有利於被告之認定，更不必有何有利之證據，此
    有最高法院30年上字第816號判例可資參照。另按刑法第294
    條第 1項之遺棄罪，可分為積極的遺棄行為及消極的遺棄行
    為，前者係指以積極之行為，置被遺棄人處於生命危險之境
    地；後者則指依法令或契約負有扶助、養育或保護之義務者
    ，消極地不予生存上所必要之扶助、養育或保護，致使被遺
    棄者處於生存危險之境地，是無論積極遺棄行為或消極遺棄
    行為，均須以被遺棄者處於生存危險之境地，始足當之。又
    刑法第294條第1項後段之遺棄罪，以負有扶助、養育或保護
    義務者，對於無自救力之人，不為其生存所必要之扶助、養
    育或保護為要件。所謂「生存所必要之扶助、養育或保護」
    ，係指義務人不履行其義務，於無自救力人之生存有危險者
    而言。是本院29年上字第3777號判例所稱：「若負有此項義
    務之人，不盡其義務，而事實上尚有他人為之養育或保護，
    對於該無自救力人之生命，並不發生危險者，即難成立該條
    之罪」，應以於該義務人不履行其義務之際，業已另有其他
    義務人（依法令或契約）為之扶助、養育或保護者為限；否
    則該義務人一旦不履行其義務，對於無自救力人之生存自有
    危險，仍無解於該罪責，亦有最高法院87年度台上字第2395
    號判例可稽。
三、本件公訴意旨認被告甲○○涉犯上開遺棄罪嫌，無非以被告
    甲○○於偵查中坦承不諱，核與證人江毓瓊於警詢、偵查中
    證述之情節相符為其論據。被告甲○○於本院準備程序及審
    理中均未到庭陳述，其於原審中固坦承於94年5月25日凌晨2
    時35分許，在中國醫藥大學附設醫院產下 1名女嬰，該女嬰
    因患有呼吸性疾病經醫護人員移至新生兒中重度病房療養，
    其則於翌日晚上逕自離開醫院之事實不諱，惟堅決否認有何
    遺棄之犯行，辯稱：伊因無法支付醫療費用，乃將吳雅玲留
    置該院而逕自離去，但伊曾於94年5月底及6月初 2次前往該
    醫院探視吳雅玲，並無遺棄吳雅玲之意等語。
四、經查，被告甲○○於94年5月25日凌晨2時35分許，在中國醫
    藥大學附設醫院產下 1名女嬰（嗣後取名為吳雅玲），該女
    嬰因出生即患有呼吸性疾病經醫護人員移至新生兒中重度病
    房療養，其後被告甲○○於翌（26）日晚上即逕自離開醫院
    迄未返回，經該醫院醫護人員以被告甲○○所留行動電話號
    碼聯繫未獲回應，而置吳雅玲於不顧，同年6月2日經由該醫
    院社工人員向警報案，同年6月8日由該醫院社工人員將女嬰
    吳雅玲送交南投縣政府社會局予以安置寄養，迄同年10月28
    日始由被告甲○○至南投縣政府社會局將吳雅玲接回自行照
    顧（按被告甲○○於94年 9月16日至同年10月25日執行犯竊
    盜罪所處拘役40日及因毒品案件所執行觀察勒戒處分）等情
    ，業據被告甲○○於原審審理時供承不諱，核與證人即上揭
    醫院護士江毓瓊於警詢、偵查中之證述情節相符，並有女嬰
    吳雅玲出生照片3張、出生證明書1紙、被告甲○○於中國醫
    藥大學附設醫院之病歷資料 1份、法務部戶役政連結作業系
    統（內載女嬰於94年9月5日申請登記取名吳雅玲） 1紙、被
    告甲○○於94年10月28日接回吳雅玲之切結書影本 1紙及台
    灣高等法院被告前案紀錄表、台灣高等法院被告在監在押全
    國紀錄表各 1份附卷可憑。按被告甲○○係女嬰吳雅玲之生
    母即直系血親，依民法第1114條第 1款規定對其負有扶養義
    務，而吳雅玲當時係甫出生之嬰兒，自為無自救力之人，故
    被告甲○○確有未對吳雅玲為生存所必要之扶助、養育及保
    護行為乙情，自屬明確。惟被告甲○○係在中國醫藥大學附
    設醫院產下女嬰吳雅玲，因吳雅玲出生即患有呼吸性疾病經
    醫護人員移至新生兒中重度病房療養，雖被告甲○○於產後
    第 2天晚上即逕自離開醫院迄未返回，而將吳雅玲留置於醫
    院內，然被告甲○○住院生產時即與中國醫藥大學附設醫院
    間成立醫療契約，其內容包含對於被告甲○○及其生產之嬰
    兒吳雅玲在住院期間內之生命、身體安全為必要之醫療及扶
    助、保護，故中國醫藥大學附設醫院之醫護人員依據與被告
    甲○○間之醫療契約，以及相關醫療、社會福利之法令規定
    ，對無自救力之吳雅玲亦負有診療及扶助、養育、保護之義
    務，不因被告甲○○是否隨同在醫院內及是否支付醫療費用
    而有所區別，且事實上被告甲○○擅離醫院後，中國醫藥大
    學附設醫院已將吳雅玲安置於該院新生兒中重度病房內予以
    診療及扶助、養育、保護，嗣後亦將吳雅玲送交南投縣政府
    社會局予以安置保護，故被告甲○○所為雖屬非是，但仍與
    將無自救力之嬰兒任意棄置他處，偶然經人發現始予以照護
    救助之情形不同，揆諸前揭說明，與刑法第294條第1項後段
    遺棄罪之犯罪構成要件尚有未合，殊難遽以該罪相繩。此外
    復查無其他積極證據足資認定被告甲○○有何遺棄之犯行，
    自屬不能證明其犯罪，依法應諭知無罪之判決。
五、檢察官上訴意旨略以：被告生產後未告知醫護人員即行離去
    ，且留於醫院之聯絡電話經撥打亦無人接應，足見被告自始
    有遺棄犯意，至最高法院29年上字第3777號判例係指他人依
    據法令亦負有此義務者而言，否則令不負此義務之人因憐憫
    而為事實上之照顧扶助，該依法應負有此義務之人仍應成立
    遺棄罪，是以醫院依醫療契約對本件女嬰固有診療義務，惟
    並供養育義務，應認有發生危險等語。然查，「刑法第 294
    條第 1項後段之遺棄罪，必以對於無自救力之人，不盡扶養
    ，或保護義務，而致其有不能生存之虞者，始克成立，若負
    有此項義務之人，不盡其義務，而事實上尚有他人為之養育
    或保護，對於該無自救力人之生命，並不發生危險者，即難
    成立該條之罪」，最高法院29年上字第3777號著有判例。本
    件被告甲○○於住院生產時與該醫院之醫療契約，該醫院既
    已承諾對甫出生之女嬰送觀察室為出生後之醫療看護處理，
    對於該甫出生之女嬰，當負有診療、治療、保護救治扶助之
    義務，從而本件被告甲○○生產後縱不告而別，不履行其義
    務之際，然業已另有其他義務人即該醫院依契約對該女嬰應
    為之養育或保護，是本件之女嬰並不因被告甲○○之不履行
    其義務而陷於無自救力之狀態，揆諸上揭判例要旨所示，核
    與刑法第294條第1項之遺棄罪之構成要件尚有未合。從而，
    原審為被告無罪之判決，並無不合，上訴意旨，仍執前詞指
    摘原判決不當，非有理由，應予駁回。
六、被告甲○○經合法傳喚無正當理由不到庭，爰不待其陳述逕
    行判決。
據上論結，應依刑事訴訟法第371條、第368條，判決如主文。
本案經檢察官乙○○到庭執行職務。
中    華    民    國    95    年    6     月    29    日
          刑事第十一庭  審判長法  官  黃  梅  月
                              法  官  林  宜  民
                              法  官  林  欽  章
上列正本證明與原本無異。
檢察官得上訴。
如不服本判決應於收受送達後十日內向本院提出上訴書狀，其未
敘述上訴之理由者並得於提起上訴後十日內向本院補提理由書（
均須按他造當事人之人數附繕本）。
                              書記官  巫  彥  佳
中    華    民    國    95    年    6     月    29    日
                                                      Ａ


司法院資訊處製作；財團法人民間司法改革基金會備份。
